臺灣高等法院民事判決　　　　　　　　　96年度重再字第19號
再審　原告　丙○○
　　　　　　乙○○原名蔣允平.
　　　　　　丁○○原名蔣卿卿.
上　二　人
訴訟代理人　己○○
再審　被告　華南商業銀行股份有限公司
法定代理人　甲○○
訴訟代理人　戊○○
　　　　　　庚○○
　　　　　　侯水深律師
　　　　　　張沐芝律師
上列當事人間清償借款事件，再審原告對於中華民國96年3月15
日本院95年度重上字第149號確定判決提起再審，本院於96年8月
14日言詞辯論終結，判決如下：
    主      文
再審之訴駁回。
再審訴訟費用由再審原告負擔。
    事實及理由
一、再審原告起訴主張：原確定判決以再審原告丁○○、乙○○
    、丙○○及訴外人蔣張雪英、陳加興於民國80年8月6日出具
    保證書（下稱系爭保證書），就訴外人千千衛材有限公司（
    下稱千千公司）對再審被告現在（包括過去所負尚未清償）
    及將來所負之借款、票款、透支、墊款、保證、損害賠償等
    其他一切債務，於本金新台幣（以下如未註明幣別者，均同
    ）1,500萬元限額內，負連帶保證責任；再審原告丙○○並
    於74年9月24日出具約定書（下稱系爭約定書）予再審被告
    ，約定與再審被告往來文件之印文，經再審被告以肉眼認為
    與立約人留存於再審被告行內之任一印鑑相符而為交易時，
    立約人願負一切責任，如有變更情事，應以書面通知再審被
    告並為變更或註銷留存印鑑之申請，未辦妥前，原留印鑑仍
    繼續有效，再審原告丙○○並於74年10月1日留存印鑑卡乙
    枚予再審被告。因訴外人千千公司共積欠再審被告本金703
    萬6,367元及如原第一審判決附表1所示利息、違約金未受清
    償，美金墊款部分，尚有美金12萬6,202.28元及如原第一審
    判決附表2所示利息、違約金未受清償，依系爭保證書之約
    定認再審原告應連帶給付再審被告703萬6,367元、美金12萬
    6,202.28元及如原第一審判決附表1、2所示利息、違約金。
    惟再審被告先以定型化契約條款限制再審原告不得終止保證
    責任，又以再審原告未曾通知終止保證責任無從免除保證責
    任為本件請求；且再審被告明知保證人未親自對保，又未出
    具授權文件，逕以系爭保證書上蓋用之丙○○印文與其留存
    於再審被告之印鑑相符，即認丙○○應負擔保證責任，其行
    使權利違反誠實信用原則，原確定判決對此未於判決理由交
    待，有違民事訴訟法第226條第3項規定。且原確定判決對於
    信用調查表日期及保證書日期簽立時間點之前後落差，此等
    與保證金額究竟是否為嗣後填寫之重要事項未加詳查，對證
    人丁○○與客觀事證相符之證述斷然不採，有判決違反經驗
    法則之情形。又系爭約定書第24條之文義顯然並未提及立約
    人授權持有該印鑑者即為其代理人，更無從認定立約人因自
    己之行為表示以代理權授權他人，原確定判決以丙○○已出
    具印鑑卡予再審被告，並簽立系爭約定書第24條約定而認丙
    ○○應負表見代理之責任，顯然有違論理法則、最高法院70
    年台上字第657號、68年台上字第1081號判例。又本件系爭
    約定書載明借款期限為1年，屬銀行法第5條前段規定之短期
    信用借款，千千公司應於每年清償完畢後，再重新送件申請
    核貸，保證人部分亦須重為對保，原確定判決忽略此法律上
    重要爭點，逕認再審原告仍與再審被告簽訂保證契約，亦忽
    視再審原告乙○○在82年度之保證書上未親自簽名，即有終
    止保證之意思，顯然違法銀行法第5條前段之規定。故原確
    定判決確有違背法令之情形，參照司法院院解字第3007號及
    最高法院78年台抗字第149號判例，以原確定判決有民事訴
    訟法第496條第1項第1款之適用法規顯有錯誤之再審事由提
    起再審之訴，並聲明：(一)原確定判決廢棄。(二)上開廢棄部分
    ，再審被告之訴駁回。
二、再審被告則以：原確定判決乃依據證人黃清源之證言，並解
    釋再審原告丙○○留存印鑑卡之記載，及再審原告丙○○所
    簽立之授信約定書記載之卡號、約定內容，解釋意思表示，
    而認定再審原告丙○○應負表見代理之授權人責任；就授信
    約定書第24條之約定是否顯失公平、違反誠信原則而無效之
    爭議已為認定，及系爭保證書是否有無效之原因已為法律上
    之判斷認定；就丙○○、乙○○是否同意以1,500萬元之限
    額為千千公司保證已詳述其認定理由，並無認定事實違反經
    驗法則；就丙○○、乙○○是否曾為終止連帶保證之意思詳
    述其理由，並無認定不合論理法則。本件並無違反民事訴訟
    法第226條第3項規定及誠信原則，且民事訴訟法第496條第1
    項第1款適用法規顯有錯誤不包括判決不備理由、證據取捨
    不合論理法則之情形，而銀行法第5條前段規定僅為短期信
    用之定義，與系爭保證書無涉，再審原告所舉各項理由，並
    無適用法規顯有錯誤之情形等語，資為抗辯。並聲明：再審
    之訴駁回。
三、按民事訴訟法第496條第1項第1款所謂適用法規顯有錯誤，
    係指確定判決就事實審法院所確定之事實適用法規顯有錯誤
    而言。其適用法規顯有錯誤之內容，應包括確定判決顯有消
    極的不適用法規及積極的適用不當兩種情形在內，至事實審
    法院認定事實錯誤，調查證據欠周或判決不備理由，雖得於
    判決確定前據為提起上訴之理由，究與適用法規顯有錯誤有
    別，當事人不得據以提起再審之訴（最高法院63年台上字第
    880號、64年台再字第140號判例參照）。
四、原確定判決認再審原告丙○○簽立之系爭約定書及印鑑卡係
    為千千公司與再審被告間之授信債務保證事項而訂定；丙○
    ○有授與代理權之表見代理事實；系爭約定書第24條並無顯
    失公平而無效；再審原告丙○○、乙○○抗辯並未同意以1,
    500萬元為限額為千千公司保證，未與再審被告達成合意等
    情，為不足採。系爭保證書並無違反民法第247條之1有顯失
    公平而有無效之情形；再審原告丙○○、乙○○並未終止保
    證之意思表示，認定兩造間所簽立之系爭保證書有效成立，
    而依系爭保證書之約定認再審原告應連帶給付再審被告703
    萬6,367元、美金12萬6,202.28元及如原第一審判決附表1、
    2 所示利息、違約金。查就系爭保證書是否有效成立，乃屬
    依證據認定事實之問題，縱認定事實錯誤，亦與適用法規顯
    有錯誤有別。且所謂「適用法規顯有錯誤」係指確定判決就
    事實審法院所確定之「事實」適用「法規」顯有錯誤而言，
    再審原告主張本院原確定判決有如其上開所述之理由不備、
    採證違反論理、經驗法則、判例及銀行法部分，此均屬認定
    事實有無錯誤問題，核與民事訴訟法第496條第1項第1款適
    用法規顯有錯誤有異，其據以提起本件再審之訴，為無理由
    。
五、綜上，本件再審原告主張本院95年度重上字第149號確定判
    決，有民事訴訟法第496條第1項第1款之再審事由，委無足
    取。其提起本件再審之訴為無理由，應予駁回。
六、據上論結，本件再審之訴為無理由，依民事訴訟法第78條，
    判決如主文。
中　　華　　民　　國　　96　　年　　8　　月　　28　　日
                    民事第十一庭
                        審判長法　官    鄭雅萍
　　　　　　　　　　　  　　　法　官    蘇芹英
　　　　　　　　　　　  　　　法　官    薛中興
正本係照原本作成。
如不服本判決，應於收受送達後20日內向本院提出上訴書狀，其
未表明上訴理由者，應於提出上訴後20日內向本院補提理由書狀
（均須按他造當事人之人數附繕本）上訴時應提出委任律師或具
有律師資格之人之委任狀；委任有律師資格者，另應附具律師資
格證書及釋明委任人與受任人有民事訴訟法第466條之1第1項但
書或第2項（詳附註）所定關係之釋明文書影本。
中　　華　　民　　國　　96　　年　　8 　　月　　29　　日
　　　　　　　　　　　　　　　書記官    黃瑞芬
附註：
民事訴訟法第466條之1（第1項、第2項）：
對於第二審判決上訴，上訴人應委任律師為訴訟代理人。但上訴
人或其他法定代理人具有律師資格者，不在此限。
上訴人之配偶、三親等內之血親、二親等內之姻親，或上訴人為
法人、中央或地方機關時，其所屬專任人員具有律師資格並經法
院認為適當者，亦得為第三審訴訟代理人。
